臺灣南投地方法院民事判決
111年度訴字第105號
原      告  陳順保  
訴訟代理人  徐秀甘  
被      告  合作金庫商業銀行股份有限公司

法定代理人  雷仲達  
訴訟代理人  李秉修  
上列當事人間請求確認債權不存在事件，本院判決如下：
    主  文
原告之訴駁回。
訴訟費用由原告負擔。
    事實及理由
一、原告主張略以：
　㈠先位聲明事實及聲明：
　⒈訴外人蔡俊錫於民國85年間邀同訴外人陳碧玉、原告之母蔡
    秀期為連帶保證人，向被告借款新臺幣(下同)210萬元，約
    定借款期間自86年10月17日起至87年10月17日止（下稱系爭
    借款）。93年10月間，原告與被告職員張春草就系爭借款達
    成合意，約定以270萬元結算，其中本金210萬元部分以拍賣
    蔡俊錫所有不動產為清償，若拍賣金額不足210萬元則由原
    告補足差額，利息60萬元部分則由原告向被告借款償還（下
    稱系爭協議）。原告遂於93年10月26日依系爭協議結果向被
    告借款110萬元（已於103年2月全數清償完畢），並提供其
    與蔡秀期所有之不動產(下稱系爭不動產)為被告設定擔保債
    權總金額384萬元之最高限額抵押權(下稱系爭抵押權)，且
    於同年月28日將其中60萬元利息給付被告。嗣被告於95年1
    月17日執行蔡俊錫所有不動產並受償152萬4,812元後，系爭
    借款金額剩57萬5,188元，99年間被告藉強制執行程序再自
    蔡俊錫處受償37萬1,000元。詎103年間被告卻以仍積欠152
    萬8,265元債務此一不正確資訊向本院就原告及蔡秀期提供
    之擔保品聲請強制執行，原告僅能於106年7月25日再給付被
    告160萬元始避免擔保品被拍賣，至此被告合計已受償409萬
    5,812元(計算式：600,000＋1,524,812＋371,000＋1,600,000=
    4,095,812)。
  ⒉系爭協議應具有法律效力，系爭借款應以總額270萬元結算，
    被告卻一共收取409萬5,812元，則超收之139萬5,812元已屬
    不當得利(計算式：2,700,000-4,095,812=-1,395,812元)，
    爰依不當得利法律關係請求給付。且因被告不願履行系爭協
    議，有違約之情，當可請求給付懲罰性賠償金100萬元。
  ⒊並聲明：被告應給付原告139萬5,812元，及自起訴狀繕本送
    達翌日起至清償日止，按週年利率5%計算之利息。另須給付
    原告懲罰性賠償金100萬元。
　㈡備位聲明事實及聲明：
　⒈原告於103年2月間將原告借款110萬元清償完畢後，被告中區
    債權部竟稱系爭蔡俊錫借款尚餘152萬8,265元未清償，要求
    原告以160萬元結清，否則毋庸塗銷系爭抵押權，且就系爭
    不動產得聲請強制執行，原告為免系爭不動產遭拍賣取償，
    只得依被告要求分別於104年12月18日、106年7月25日先後
    匯款60萬元、100萬元，合計160萬元予被告。
　⒉因被告拒絕履行系爭協議而有違約之處，原告據此主張解除
    於93年10月28日向被告借貸之110萬元消費借貸契約關係，
    並以此為回復原狀之基礎，請求返還被告分別於93年10月28
    日、104年12月18日、106年7月25日，自原告處受償之60萬
    元、60萬元、100萬元，共220萬元（計算式：600,000＋600,
    000＋1,000,000＝2,200,000），及原告分別於上開給付被告
    各日期所生之遲延利息。
　⒊並聲明：被告應返還原告220萬元，及其中60萬元自93年10月
    28日起至清償日止，按週年利率5%計算之利息；其中60萬元
    自104年12月18日起至清償日止，按週年利率5%計算之利息
    ；其中100萬元自106年7月25日起至清償日止，按週年利率5
    %計算之利息。
二、被告答辯略以：
　　原告主張事實，業經本院107年度訴字第324號（上訴至臺灣
    高等法院臺中分院108年度上易字第287號，下稱另案訴訟）
    、109年度訴字第438號（上訴至臺灣高等法院臺中分院110
    年度上易字第531號）判決駁回確定，為同一事件，僅以變
    更不同請求數額及請求權基礎濫行起訴，實有重複起訴、浪
    費司法資源之嫌等語。並聲明：原告之訴駁回。
三、本院之判斷：
  ㈠按學說上所謂之爭點效，係指法院於確定判決理由中，就訴
    訟標的以外當事人所主張之重要爭點，本於當事人辯論之結
    果已為判斷時，除有顯然違背法令，或當事人已提出新訴訟
    資料足以推翻原判斷之情形外，於同一當事人就與該重要爭
    點有關所提起之他訴訟，不得再為相反之主張，法院亦不得
    作相反之判斷，以符民事訴訟法上之誠信原則而言。是爭點
    效之適用，必須前後兩訴訟當事人同一，且前案就重要爭點
    之判斷非顯然違背法令，及當事人未提出新訴訟資料足以推
    翻原判斷等情形始足當之(最高法院99年度台上字第781號判
    決意旨參照)。復按原告之訴，有下列各款情形之一者，法
    院得不經言詞辯論，逕以判決駁回之。但其情形可以補正者
    ，審判長應定期間先命補正：二、依其所訴之事實，在法律
    上顯無理由，民事訴訟法第249條第2項第2款定有明文。所
    謂原告之訴，依其所訴之事實，在法律上顯無理由者，係指
    依原告於訴狀內記載之事實觀之，在法律上顯然不能獲得勝
    訴之判決者而言（最高法院62年台上字第845號判決意旨參
    照）。
  ㈡查，原告前曾以前述之先位事實，依不當得利法關係向被告
    提起訴訟，經本院以107年度訴字第324號判決駁回，嗣提起
    上訴，經臺灣高等法院臺中分院以108年度上易字第287號判
    決駁回上訴確定；原告前又曾以前述之備位事實，依侵權行
    為法律關係向被告提起訴訟，經本院以109年度訴字第438號
    判決駁回，嗣提起上訴，經臺灣高等法院臺中分院以110年
    度上易字第531號判決駁回上訴確定，業經本院依職權調取
    上開民事卷宗核閱屬實。故原告於本件訴訟中復依不當得利
    法律關係向被告請求給付1,395,812元部分，顯為另案訴訟
    確定判決既判力之範圍所及，此部分請求違反民事訴訟法第
    249條第1項第7款同一事件受既判力拘束禁止重複起訴之規
    定，由本院另以裁定駁回，先予敘明。
  ㈢又原告所稱兩造曾同意以270萬元結算系爭借款之系爭協議，
    迭經上開法院審理後，認原告無法舉證兩造間確有系爭協議
    存在，判決原告敗訴，為本院調閱上開民事卷宗職務上所知
    悉之事實，此重要爭點經兩造於上開案件中認真攻防，並經
    法院實質審理，於歷審判決理由中均詳述原告無法舉證系爭
    協議存在之理由，自生爭點效之拘束，拘束兩造，況且本件
    訴訟中原告並未提出任何其他新證據資料供參，原告自難再
    反於上開判決之認定而為主張。
  ㈣就原告先位聲明請求被告給付懲罰性賠償金100萬元，無非係
    以被告違反系爭協議為原因，但經本院於111年6月6日言詞
    辯論程序，訊問其請求權基礎為何時，惟原告仍執此為由(
    見本院卷第136頁)，原告此回答仍無法特定其所主張之請求
    權基礎，無法支持其事實及聲明而得具體化向被告請求之依
    據，欠缺一貫性，法律上顯無理由。
  ㈤又原告備位聲明主張解除契約原告於93年10月28日向被告借
    貸110萬元之消費借貸契約，請求被告回復原狀給付原告220
    萬元云云，然系爭協議歷經前述法院審理，於法律上並未存
    在，已如上述，原告明知此情並仍以被告違反此一不存在之
    系爭協議為由，據而請求被告回復原狀給付220萬元乙情，
    欠缺邏輯前後一致之主張一貫性，法律上亦顯然無理由。
  ㈥綜上，原告先位聲明請求被告給付100萬元懲罰性賠償金部分
    ，及備位聲明主張解除契約，請求被告給付220萬元，及相
    關遲延利息部分，經命原告補正及開庭予以原告陳述補正之
    機會後，其主張仍欠缺法律上主張之一貫性，於法律上顯然
    不能獲得勝訴判決。
四、綜上所述，原告先位聲明請求被告給付懲罰性賠償金100萬
    元(原告依不當得利法律關係請求給付1,395,812元，另以裁
    定駁回)、備位聲明主張解除契約請求被告回復原狀給付220
    萬元及相關遲延利息等部分，依其於訴狀所述及開庭時之補
    充陳述等事實觀之，在法律上顯然不能獲得勝訴之判決，法
    律上顯無理由，不能准許，均無理由，應予駁回。
五、訴訟費用負擔之依據：民事訴訟法第78條。
中　　華　　民　　國　　111 　年　　6 　　月　　13　　日
                    民事第一庭法  官  葛耀陽
以上正本係照原本作成。
如對本判決上訴，須於判決送達後20日內向本院提出上訴狀。如
委任律師提起上訴者，應一併繳納上訴審裁判費。
中　　華　　民　　國　　111 　年　　6 　　月　　14　　日
                              書記官　黃婉淑